最高法院民事判決　　　　　　　　　　　　　　　　八十六年度台上字第一五九號
　　上　訴　人　甲○○
　　被上 訴 人　台北市士林地政事務所
　　法定代理人　張博文
　　訴訟代理人　李振燦律師
右當事人間請求損害賠償事件，上訴人對於中華民國八十五年四月二十四日台灣高等
法院第二審更審判決（八十四年度上更(一)字第三四○號），提起上訴，本院判決如左
：
    主  文
上訴駁回。
第三審訴訟費用由上訴人負擔。
    理  由
本件被上訴人之法定代理人於原審判決後，由黃宏獎變更為張博文，並由張博文聲明
承受訴訟，於法並無不合，應予准許，合先說明。
次查上訴人主張：民國七十九年六月間伊因信賴被上訴人於建築改良物登記簿上，登
載門牌號碼台北市○○區○○路一之八號建物（下稱系爭建物）為「住家、停車場」
，遂向訴外人柳坤龍以新台幣（下同）八百五十萬元購買該建物及其所在基地應有部
分。該建物之所有權第一次登記及分割標示登記，均記載其主要用途為「住家、停車
場」，被上訴人於七十四年十二月二十一日所補測之複丈成果圖亦記載建物之主要用
途為「住宅」。惟至七十九年間經人檢舉後，被上訴人於八十一年一月二十日將系爭
建物登記之主要用途更正為「停車場」。致伊受有五百五十一萬三千八百零四元之損
害等情。爰依土地法第六十八條之規定，求為命被上訴人如數給付，及加計法定遲延
利息之判決。
被上訴人則以：伊係登記機關，並非建物使用管理之主管機關，伊依建築管理機關所
核發之使用執照及原起造人於辦理所有權第一次登記之申請書，均將主要用途記載為
「住宅、停車場」，縱令依勘測成果表無法切實判斷其用途，然使用執照既記載「住
宅、停車場」，故逕以使用執照之用途欄轉載為「住宅、停車場」，伊之登記並無違
誤。而土地法第六十八條所稱之登記係指土地及建物之所有權與他項權利登記而言，
本件為建物標示登記，無該條之適用；又上訴人縱受有損害亦屬可歸責於其自己之原
因所致；另本件請求權已罹時效消滅等語。資為抗辯。
原審依調查證據為辯論之結果，以：經查上訴人所主張之前揭事實，有建物登記簿謄
本、建物測量成果圖、台北市士林地政事務所函及台北市政府地政處函等影本附卷可
稽。惟查，土地法第六十八條（第一項）規定，因登記錯誤、遺漏或虛偽致受損害者
，由該地政機關負損害賠償責任。該條所稱之登記錯誤或遺漏，依土地登記規則第十
二條所例示之情形，乃指登記之事項與登記原因證明文件所載之內容不符而言。茲系
爭建物係於六十九年分割自同所一之六號建物，而一之六號建物，由原起造人寶泉建
設有限公司（下稱寶泉公司）於六十七年四月聲請辦理所有權第一次登記，係檢具登
記清冊、使用執照、建物複丈成果表、平面位置圖聲請登記為「住家、停車場」，被
上訴人依寶泉公司之聲請，登記為：「住家、停車場」，核與台北市地政處六十六年
五月十日北市一地字第九八七六號函「建物用途登記以使用執照為準，如執照與圖樣
註明有出入時，仍依使用執照上所註明用途逕行辦理」，並無不合。嗣寶泉公司於六
十八年十二月提出委託書、戶籍謄本、建物所有權狀，聲請辦理建物分割，而依系爭
建物所有權第一次登記證明文件，即建物勘測成果表中所載地面層用途係「住家、停
車場」，被上訴人於建物分割之標示登記時，僅將第一次總登記之內容轉載，依舊登
記為「住家、停車場」，此核與八十四年七月修正前之土地登記規則第八十七條規定
：土地分割為獨立宗地時，應依左列規定登記之：『一、於新登記用紙內各部記載新
地號，於標示部其他登記事項欄記明「因分割由某地號移轉」字樣；於所有權部及他
項權利部，轉載關於所有權或他項權利之登記，並於他項權利部其他登記事項欄，記
明「與某地號土地為權利標的」字樣……』之規定，並無不合。是本件登記之事項與
登記原因證明文件所載之內容並無不符，而寶泉公司辦理建物分割登記時，並未檢附
分割位置圖。上訴人主張，被上訴人未依分割位置圖比對查明系爭房屋非停車場云云
，尚非可採。又上開修正前土地登記規則第八十七條之規定業於八十四年七月十二日
修正時刪除，其刪除之理由略謂：「……依本規則第十五條規定，登記簿填載須知由
省（市）地政機關訂定，有關登記簿記載事項不宜於本規則中規定之……。」。揆諸
上開修正理由，登記簿之內容究應如何填載，係授權由省（市）地政機關訂定。被上
訴人於辦理建物分割登記時，除依修正前土地登記規則第八十七條之規定外，並參酌
由中央授權台北市政府及台灣省政府地政處所編印之土地登記審查手冊中有關「建物
平面圖所列建物用途與使用執照有出入時，應以使用執照記載為準」，而逕依使用執
照記載之主要用途予以轉載，並無任何可歸責事由。本件係因許清浦於七十九年十一
月檢舉該建物用途，依使用執照所載應為「停車場」，因被上訴人係登記機關，並非
建物使用管理之主管機關，不易判斷建物之用途，乃函請台北市政府工務局建築管理
處查證，經該處查覆後，被上訴人陳報台北市政府地政處准許，乃於八十一年一月二
十四日，就上訴人所有系爭建物主要用途更正為「停車場」。系爭建物之用途，依法
應為停車場，惟登記之錯誤，尚難認係可歸責於地政機關。另系爭建物之第一次登記
暨分割後之標示登記，係分別發生於六十七年五月二十三日及六十九年九月八日，而
土地登記規則及地籍測量實施規則迭經修正，自應適用修正前之規定。惟觀諸六十七
年五月間適用之土地登記規則，並無與登記後修正之第七十條相同之規定，自無需檢
附該條規定之文件。另六十四年五月二十六日修正發布之地籍測量實施規則，全文僅
二百二十一條，亦無如現行地籍測量實施規則第二百九十四條、三百零二條之規定。
上訴人主張依土地登記規則第七十條及地籍測量實施規則第二百九十四條規定，建物
第一次登記應提出之原因證明文件，包括使用執照、竣工平面圖、位置圖及其影本，
而建物分割依地籍測量實施規則第三百零二條第二項亦應檢附分割位置圖，被上訴人
未注意比對系爭建物分割後依竣工平面圖建物主要用途為停車場之停車位，竟錯誤登
記為「住宅、停車場」，係登記事項與登記原因證明文件所載之內容不符云云，尚非
可採。上訴人另主張，被上訴人於七十四年間補測系爭建物複丈成果圖時，將主要用
途登記為住宅而主張該登記有錯誤、遺漏云云。惟土地法所稱之土地登記係專指土地
登記簿所載土地權利內容而言，並不包括複丈成果圖在內。此稽諸土地法第三十七條
規定：「土地登記，謂土地及建築改良物之所有權與他項權利之登記。」自明。是複
丈成果圖縱有登記錯誤、遺漏，亦無土地法第六十八條之適用。系爭建物於六十九年
分割前，門牌為台北市○○區○○路一之六號，與門牌一之七號同屬「公園大廈」。
而一之七號建物第一層主要用途登記為「住宅」，一之六號第一層則登記為「住宅及
停車場」，系爭建物則於六十九年九月間從一之六號第一層分割而來，其主要用途亦
登記為「住宅、停車場」。然一之七號建物於申請辦理所有權第一次登記時，寶泉公
司登記聲請書即載明主要用途為「住宅」，被上訴人乃依申請人之申請內容而登記其
主要用途為「住宅」，自無不合。一之六號於申請辦理所有權第一次登記時，其登記
聲請書主要用途則填載為「住宅、停車場」，被上訴人依申請內容登記主要用途為「
住宅、停車場」。上訴人主張，門牌一之六號及一之七號既同屬「公園大廈」之第一
層，卻分別登記為「住宅、停車場」及「住宅」，被上訴人於辦理建物登記時顯有錯
誤之情形等情，容有誤會。從而上訴人依土地法第六十八條請求被上訴人賠償損害，
洵非正當云云。因而將第一審所為上訴人勝訴之判決廢棄，改判駁回其訴，經核於法
並無違誤。上訴論旨，猶就原審取捨證據、認定事實及適用法律之職權行使，指摘原
判決不當，求予廢棄，非有理由。
據上論結，本件上訴為無理由，依民事訴訟法第四百八十一條、第四百四十九條第一
項、第七十八條，判決如主文。
中      華      民      國    八十六    年      一      月     十七     日
                              最高法院民事第三庭
                                  審判長法官  范  秉  閣
                                        法官  朱  錦  娟
                                        法官  朱  建  男
                                        法官  許  澍  林
                                        法官  王  錦  村
　　　右正本證明與原本無異
 　　　　　                              　   書  記  官
中      華      民      國    八十六    年      二      月      四      日
